臺灣臺北地方法院民事判決　　　　　　96年度重訴字第1149號
原　　　告　丁○○
　　　　　　乙○○
　　　　　　丙○○
　　　　　　戊○○
　　　　　　　　　　　　1號
被　　　告　庚○○
　　　　　　海霸王股份有限公司
法定代理人　甲○○
訴訟代理人　己○○
前列 2被告　陳以儒律師
共同訴訟代
理人
上列當事人間因業務過失致死案件，原告提起附帶民事訴訟請求
侵權行為損害賠償事件，經本院刑事庭裁定移送本院，本院於民
國96年9 月27日言詞辯論終結，判決如下：
    主      文
被告應各連帶給付原告如附表「原告得請求之金額」欄所示之金
額，及被告庚○○部分自民國九十六年三月二十日起、被告海霸
王股份有限公司自民國九十六年三月二十三日起，均至清償日止
，按年息百分之五計算之利息。
原告其餘之訴駁回。
訴訟費用由被告連帶負擔百分之五十四，餘由原告各按如附表「
訴訟費用負擔比例」欄所示之比例負擔。
本判決第一項於原告以如附表「原告假執行之擔保金額」欄所示
金額為被告供擔保後，得假執行；但被告如以如附表「被告免為
假執行之擔保金額」欄所示金額為原告預供擔保後，得免為假執
行。
原告其餘假執行之聲請駁回。
    事實及理由
壹、程序方面：
    本件原告丙○○、戊○○經合法通知，未於最後言詞辯論期
    日到場，核無民事訴訟法第386 條所列各款情形，爰依被告
    之聲請，由其一造辯論而為判決。
貳、實體方面：
一、原告起訴主張略以：
（一）伊等均為訴外人李許滿之子女，被告庚○○則為被告海霸
      王股份有限公司（以下稱海霸王公司）所僱用之司機。被
      告庚○○於民國95年10月27日6 時20分許，駕駛車牌號碼
      CF- 4445號營業用小貨車，沿臺北市○○○路南往北方向
      行駛，於行經忠孝東路4 段路口待轉區欲左轉忠孝東路時
      ，明知左轉號誌燈尚未亮起，竟違規加速左轉，因此撞擊
      正遵循號誌通過光復南路南往北方向行人穿越道之李許滿
      ，致李許滿頭部鈍性傷、顱內出血，送醫急救後於同日15
      時25分不治死亡。被告庚○○因業務上過失而致李許滿死
      亡之事實，業經本院以96年度交訴字第9 號刑事判決判處
      罪刑在案，其不法侵害李許滿之生命權等事實自明。而事
      發當時視線良好，而依現場跡證可見被告庚○○根本未
      煞車就衝撞李許滿，顯因值大夜班後又被指派開車而精神
      狀況不佳所致，其平時既以駕駛車輛執行職務為業，竟未
      遵守道路交通安全規則，因而肇事，可見被告海霸王公司
      對於受僱人之選任與職務執行之監督，有未盡善良管理人
      之注意監督義務，自應與被告庚○○連帶負損害賠償責任
      。
（二）伊等因本件車禍而受有財產上及非財產上之損害，茲分述
      如下：
    1.醫療及殯葬費用：原告丙○○因本件事故發生而為李許滿
      支出醫療費用新台幣（下同）5,382 元、殯葬費用590,66
      1 元及靈骨塔位20萬元，共計受有796,043 元之財產上損
      害。
    2.精神慰撫金：伊等父親甫於93年病逝，全家剛從喪父喪偶
      悲情中走出，與母親的情感更加緊密，且李許滿於案發時
      身體硬朗健康，今再逢此噩耗，伊等頓成孤兒，精神上受
      有極大痛苦。被告海霸王公司所營事業版圖頗有成效，卻
      對受僱人之選任與職務執行，未盡善良管理人之注意監督
      義務，始有此事故之發生，伊等爰請求被告等連帶賠償伊
      等每人各200 萬之精神慰撫金。
（三）爰依民法第184 條第1 項前段、第191 條之2 、第192 條
      、第194 條及第188 條第1 項前段之規定提起本件訴訟等
      語。並聲明：被告等應連帶給付原告丙○○2,796,043
      元、原告戊○○、乙○○、丁○○各200 萬元，並自起訴
      狀繕本送達翌日起至清償日止按年息5%計算之利息。願
      供擔保，請准宣告假執行。
二、被告等則略以：
（一）伊等對原告主張之車禍發生事實經過並不爭執，惟被告海
      霸王公司自78年起僱用被告庚○○，當時除要求其出示汽
      車駕駛執照外，並經過嚴格的試用期間且瞭解受僱人之性
      格屬於謹慎精細等程序，方選任其為受僱人，於選任方面
      已盡相當之注意；而就被告庚○○職務之執行方面，海霸
      王公司每年皆會對內部員工進行考核，被告庚○○任職多
      年，其考績皆為甲等或優等，平時工作態度盡責且積極努
      力，個性謹慎，被告庚○○當時正值大夜班，並非值班後
      再被指派開車，本件僅係因庚○○偶一過失行為所致車禍
      事故，縱海霸王公司加以相當之注意仍不免發生損害，是
      海霸王公司對監督其受僱人職務之執行，已盡相當之注意
      義務，對此自得依民法第188 條第1 項但書主張免責。
（二）退萬步言，縱認被告等應連帶負損害賠償之責，惟本件案
      發時訴外人李許滿年已81歲，無業且無收入，亦無應受其
      扶養之人；被告庚○○現年53歲，僅國中畢業，每個月僅
      有3 萬餘元收入，且因本件事故被吊銷駕照而不能再從事
      駕駛車輛工作，其名下雖有土地2 筆，惟為其因繼承而取
      得，公告地價僅319,364 元，且於本件車禍發生時，其立
      即停留現場親自報案，協助送醫急救，關於案情亦坦承不
      諱，並數度親自前往靈堂祭悼，僅因原告等所要求之賠償
      總額過高而無法成立和解；被告海霸王公司亦因近年來經
      濟不景氣，經營狀況不佳，連年虧損，僅能勉強支持其營
      業現況，如驟然命其連帶負擔高額損害賠償金，除對其經
      營狀況雪上加霜外，並將影響公司其他員工之生計，故伊
      等認原告等每人以60萬元之慰撫金為當。又本件事故發生
      後，伊等已支付原告等奠儀及慰問金共59,100元，此部自
      應予以扣除等語，資為抗辯。並聲明：1.原告之訴駁回。
      2.若受不利益判決，願供擔保請准宣告免為假執行。
三、查被告庚○○於95年10月27日上午6 時20分，駕駛車牌號碼
    CF- 4445號營業用小貨車，沿台北市○○○路南往北方向行
    駛，於行經忠孝東路4 段路口待轉區欲左轉忠孝東路時，於
    左轉號誌燈尚未亮起時即違規左轉，因此撞擊正遵循號誌通
    過光復南路南往北方向行人穿越道之李許滿，致李許滿頭部
    鈍性傷、顱內出血，送醫急救後於同日15時25分許不治死亡
    等事實，此為被告等所不爭執，並有道路交通事故初步分析
    研判表、道路交通事故現場圖、照片、交通事故談話紀錄表
    、道路交通事故調查報告表、號誌運作時相表等附卷可按（
    見本院96北調字第558 號卷宗第14頁至第31頁），並經本院
    以96年度交訴字第9 號刑事判決判處被告庚○○業務過失致
    死罪刑在案，有判決書在卷可按（見本院卷第45、46頁），
    堪信此部分事實為真實。
四、本件之爭點為：
（一）被告海霸王公司對於被告庚○○之選任及職務執行之監督
      是否已盡相當注意義務，而得主張依民法第188 條第1 項
      但書之規定免責？
（二）原告所主張之損害賠償金額是否適當？
五、本院得心證之理由：
（一）關於被告海霸王公司對於被告庚○○之選任及職務執行之
      監督是否已盡相當注意義務之部分：
    1.按因故意或過失，不法侵害他人之權利者，負損害賠償責
　　　任。受僱人因執行職務，不法侵害他人之權利者，由僱用
  　　人與行為人連帶負損害賠償責任。民法第184 條第1 項前
      段、第188 條第1 項前段分別定有明文。又民法第188 條
      所定僱用人之賠償責任之發生，以受僱人因執行職務，不
      法侵害他人之權利為要件。最高法院81年度台上字第2415
      號裁判意旨足參。是僱用人之侵權賠償責任之發生，應以
      受僱人是否有因執行職務而不法侵害他人之權利為斷。而
      受僱人因執行職務，不法侵害他人之權利時，除僱用人於
      選任受僱人及監督其職務之執行已盡相當之注意，或雖予
      注意仍不免發生損害外，僱用人與行為人應連帶負損害賠
      償之責任。而此除外情形，係僱用人之免責要件，僱用人
      苟欲免其責任，即應就此負舉證之責。
    2.被告海霸王公司主張其於僱用被告庚○○時曾請其出示汽
      車駕駛執照，且其每年皆會對內部員工進行考核，被告庚○○任職多年，其考績皆為甲等或優等等語，固據其提出
      年度考核表2 紙為證（見本院卷第47、48頁），惟此縱然
      屬實，惟觀諸該年度考核表之記載，被告海霸王公司考評
      被告庚○○考績為甲等之理由為其工作態度積極努力、能
      達成主管交付之任務、客戶反應良好、品德良好等，此和
      被告庚○○是否持有合格之汽車駕駛執照，皆與海霸王公
      司監督其駕駛職務之執行是否已盡相當之注意無涉，被告
      海霸王公司就其如何監督公司駕駛人員於執行職務之際，
      應遵守交通規則乙節既未舉證以實其說，揆諸前揭說明，
      仍不得據以解免民法第188 條第1 項之僱用人連帶賠償責
      任。
（二）關於原告所主張之損害賠償金額是否適當之部分：
    1.醫療及殯葬費用部分：按不法侵害他人致死者，對於支出
      醫療及增加生活上需要之費用或殯葬費之人，亦應負損害
      賠償責任。民法第192 條第1 項定有明文。本件原告丙○○主張支出醫療及殯喪費等費用共計796,043 元之事實，
      業據其提出收據、統一發票為證（見本院96年度交附民字
      第60號卷宗第6 頁至第13頁），復為被告等所不爭執；被
      告主張業以慰問金及奠儀名義支付原告59,100元，而原告
      丙○○非經公示送達而已收受言詞辯論期日通知及答辯狀
      繕本，對於被告主張此一事實，於言詞辯論期日不到場，
      亦未提出準備書狀爭執，堪認被告此一答辯為真實，故此
      59,100元應自原告丙○○主張之醫療及殯葬費用中扣除，
      是原告丙○○得請求之醫療及殯葬費用為736,943 元（79
      6,043 －59,100＝736,943元） 。
    2.精神慰撫金部分：不法侵害他人致死者，被害人之父、母
      、子、女及配偶，雖非財產上之損害，亦得請求賠償相當
      之金額，民法第194 條定有明文。所謂相當，自應以實際
      加害情形是否重大，及被害者之身分地位與加害人經濟狀
      況等關係定之（最高法院47年台上字第1221號判例意旨參
      照）。又受僱人因執行職務，不法侵害他人之人格權，被
      害人受有非財產上之損害，請求該受僱人及其僱用人連帶
      賠償相當金額之慰撫金時，法院對於慰撫金之量定，應斟
      兩造（包括負連帶賠償責任之僱用人在內）之身分地位及
      經濟狀況等關係定之，不宜單以被害人與實施侵權行為之
      受僱人之資力為衡量之標準（參照最高法院71年度第3 次
      民事庭會議決議）。本院審酌原告丙○○於95年度所得總
      額1,280,696 元、財產總額1,798,063 元，原告戊○○於
      95年度所得總額229,964 元、財產總額9,018,971 元，原
      告丁○○於95年度所得總額685,661 元、財產總額29,170
      元，原告乙○○於95年度所得總額960,521 元、財產總額
      1,957,986 元，被告庚○○95年度所得總額477,476 元、
      財產總額1,588,063 元，被告海霸王公司95年度所得總額
      1,693,955 元，名下有多筆不動產及汽車、財產總額767,
      192,892 元，有稅務電子閘門財產所得調件明細表在卷可
      參（見本院卷第16頁至第31頁），被告駕車不慎而致訴外
      人李許滿死亡，原告等驟失母親，所受精神上痛苦非輕等
      一切情狀，認原告等各請求100 萬元之精神慰撫金為適當
      ，應予准許，逾此部分之請求，應予駁回。
六、綜上所述，原告等本於侵權行為法則，請求被告連帶給付如
    附表所示之金額，及自附帶民事訴訟起訴狀繕本送達翌日（
    被告庚○○、海霸王公司分別於96年3 月19日、同年3 月22
    日收受附帶民事訴訟起訴狀繕本，見本院96年度交附民字第
    60號卷宗第1 頁、第14頁）起至清償日止，按年息5%計算之
    利息，為有理由，應予准許。至原告逾此部分請求，為無理
    由，應予駁回。
七、本件事證已臻明確，兩造其餘攻擊防禦方法，及未經援用之
    證據，經本院斟酌後，認均不足以影響本判決之結果，自無
    逐一詳予論駁之必要，併此敘明。
八、兩造均陳明願供擔保，聲請宣告假執行及免為假執行，就原
    告勝訴部分均核無不合，爰分別酌定相當擔保金額准許之。
    至原告敗訴部分，其訴既經駁回，假執行之聲請亦失所附麗
    ，應併予駁回之。
九、訴訟費用負擔之依據：民事訴訟法第79條、第85條第1 項後
    段、第2項。
中　　華　　民　　國　　96　　年　　10　　月　　11　　日
                  民事第一庭法　官　蔡和憲
以上正本係照原本作成。
如對本判決上訴，須於判決送達後20日內向本院提出上訴狀。
中　　華　　民　　國　　96　　年　　10　　月　　11　　日
                            書記官  吳文雄
附表：
┌───┬─────┬─────┬──────┬────┐
│原  告│原告得請求│原告假執行│被告免為假執│訴訟費用│
│      │之金額    │之擔保金額│行之擔保金額│負擔比例│
├───┼─────┼─────┼──────┼────┤
│丙○○│壹佰柒拾│伍拾捌萬元│壹佰柒拾萬│16%     │
│      │萬陸仟玖佰│          │陸仟玖佰肆拾│        │
│      │肆拾元  │          │元        │        │
├───┼─────┼─────┼──────┼────┤
│戊○○│壹佰萬元  │拾萬元│壹佰萬元    │10%     │
├───┼─────┼─────┼──────┼────┤
│乙○○│壹佰萬元  │拾萬元│壹佰萬元    │10%     │
├───┼─────┼─────┼──────┼────┤
│丁○○│壹佰萬元  │拾萬元│壹佰萬元    │10%     │
└───┴─────┴─────┴──────┴────┘
